臺灣嘉義地方法院民事判決　100年度簡上字第50號
上　訴　人　趙新華
被上訴人　　翁高興
上列當事人間債務人異議之訴事件，上訴人對於中華民國100 年
5 月10日本院嘉義簡易庭100 年度嘉簡字第126 號第一審判決提
起上訴，本院判決如下：
    主      文
上訴駁回。
第二審訴訟費用由上訴人負擔。
    事實及理由
甲、上訴人之陳述，除與原判決記載相同者外，補陳略以：被上
    訴人應給付上訴人新臺幣（下同）14萬元及其中13萬元自民
    國84年6 月4 日起、另1 萬元自84年7 月4 日起，均至清償
    日止按週年利率百分之五計算之利息（下稱系爭債權），有
    本院民事確定判決及債權憑證為據。上訴人於原審100 年4
    月26日言詞辯論期日陳明被上訴人應給付上訴人前揭本金及
    利息，被上訴人並未異議及提出抗辯，自應認被上訴人承認
    （默認）系爭債權存在，而已默示拋棄其時效利益，並無時
    效中斷之問題，原審遽採信被上訴人所為系爭債權已逾15年
    消滅時效之主張，尚有未當等語，並聲明：原判決廢棄，被
    上訴人在第一審簡易之訴駁回。
乙、被上訴人之陳述除與原判決記載相同外，並補稱略以：被上
    訴人早已提出時效抗辯而提起本件訴訟，怎可能承認債務及
    拋棄時效利益等語。
丙、得心證之理由
一、本件被上訴人起訴主張上訴人於82年間召集民間互助會，每
    期會款1 萬元，惟被上訴人並非前開互助會之會員，並未積
    欠上訴人會款債務；且上訴人執本院84年度簡上字第24號確
    定判決向鈞院民事執行處執行，因無效果，經核發84年度嘉
    院華民執恕字第2859號債權憑證，嗣又執前開債權憑證復於
    100 年3 月1 日具狀聲請強制執行，經本院100 年度司執字
    第6774號強制執行程序（下稱系爭執行程序）受理在案。然
    被上訴人曾於臺灣雲林地方法院起訴，判決結果應是被上訴
    人勝訴，但因年代久遠，查不到該勝訴判決之案號，蓋兩造
    間並無債權債務關係，且上訴人所執前開債權憑證已罹於時
    效而消滅，爰依法提起債務人異議之訴等語，並聲明：系爭
    執行程序應予撤銷。上訴人則以：自84年間於本院對被上訴
    人執行無效果後，迄至100 年3 月1 日聲請為系爭強制執行
    止，因被上訴人住址一直不明，並未對被上訴人聲請執行等
    語作為抗辯。
二、按「除別有規定外，確定之終局判決就經裁判之訴訟標的，
    有既判力。」民事訴訟法第400 條第1 項定有明文。又為訴
    訟標的之法律關係，於確定之終局判決中已經裁判者，就該
    法律關係即有既判力，當事人雖僅於新訴訟用作攻擊防禦方
    法，法院亦不得為反於確定判決意旨之裁判（最高法院30年
    上字第8 號判例意旨參照）。經查，上訴人前以被上訴人參
    加上訴人於82年間召集之互助會，積欠上訴人系爭債權，訴
    請本院83年度嘉簡字第527 號、84年度簡上字第24號判決上
    訴人確定等情，業經本院調取前揭事件卷宗查明無誤，是上
    訴人主張其對於被上訴人有系爭債權，應可採信，被上訴人
    猶以其未負欠系爭債務作為抗辯，自非可採。
三、次按時效完成後，債務人得拒絕給付；又消滅時效因開始執
    行行為或聲請強制執行而中斷；時效中斷者，自中斷之事由
    終止時，重行起算，民法第144 條第1 項、第129 條第2 項
    第5 款、第137 條第1 項亦分別有明文規定。經查：
  (一)上訴人對於被上訴人取得前開勝訴確定判決後，曾聲請本院
    對於被上訴人強制執行，經本院84年度執字第2859號債務執
    行事件受理，嗣因執行無實益，由本院於84年11月9 日發給
    84年度嘉院華民執恕字第2859號債權憑證等情，業經本院調
    取前揭執行卷宗查明無訛。又民法第128 條所謂請求權可行
    使時，係指行使請求權在法律上無障礙時而言，請求權人因
    疾病或其他事實上障礙，不能行使請求權者，時效之進行不
    因此而受影響（最高法院31年11月19日決議(一)參照）。是上
    訴人主張係因被上訴人住所不明致於獲發前開債權憑證後未
    再聲請強制執行乙節縱然屬實，然此係屬於事實上之障礙，
    非為法律障礙，系爭債權時效之進行自不受影響。準此，系
    爭債權之時效，應認自84年11月9 日重新起算。
  (二)按民法第126 條所謂1 年或不及1 年之定期給付債權，係指
    基於一定法律關係，因每次1 年以下期間之經過順次發生之
    債權而言（最高法院28年上字第605 號判例參照），而民法
    增訂合會章節前之臺灣地區合會性質，乃屬會員與會首間締
    結之契約，會員於總會期內標取會款時，雖可由會首處事先
    受領總會期內之全部會款，惟會員仍須於剩餘之會期，按月
    給付會款予會首，直至會期終止，始清償其會款債務，是會
    首對已得標會員之合會金債權，本質上應為一次給付之債權
    ，僅係當事人約定其給付方法為分期給付而已，並非屬每月
    順次發生之債權，要與上開判例說明之定期給付債權不同，
    自無民法第126 條5 年短期消滅時效規定之適用，而應適用
    同法第125 條所規定之15年一般消滅時效期間。準此，上訴
    人對於被上訴人之系爭債權本金，自84年11月9 日重新起算
    ，至99年11月8 日罹於15年時效，上訴人遲至100 年3 月2
    日始再聲請強制執行，被上訴人抗辯系爭債權已罹於消滅時
    效而拒絕給付，自屬有據。又「利息、紅利、租金、贍養費
    、退職金及其他一年或不及一年之定期給付債權，其各期給
    付請求權，因五年間不行使而消滅。」民法第126 條亦有明
    文。是本件自100 年3 月2 日回溯5 年前所發生之利息債權
    ，均已罹於5 年時效而消滅，被上訴人為時效抗辯而拒絕給
    付，亦屬有據。就此，上訴人雖主張被上訴人對於上訴人於
    原審陳述被上訴人應給付上訴人系爭債權本金及其利息時，
    並未提出抗辯、異議，已經承認債務存在並默示拋棄時效利
    益云云。惟查被上訴人於原審100 年4 月20日言詞辯論期日
    即陳稱並未欠上訴人錢，且被上訴人提起本件訴訟更係以系
    爭債權已罹於時效為據（見原審卷第11頁、第2 頁背面），
    準此足認被上訴人起訴已經主張時效利益而否認上訴人之系
    爭債權請求權之存在，是則在原審100 年4 月26日言詞辯論
    期日，被上訴人縱然對於上訴人所為前開被上訴人應為給付
    之陳述未為異議或提出抗辯，亦不能因此認被上訴人係承認
    系爭債務存在或已有拋棄時效利益之默示表示，上訴人之前
    開主張，自非可採。被上訴人自非不得以時效業經完成而拒
    絕給付。
  (三)末按「主權利因時效消滅者，其效力及於從權利。但法律有
    特別規定者，不在此限。」民法第146 條亦有明文。準此規
    定，從權利原則上與主權利同其命運，均為時效消滅效力所
    及之範圍，主權利因時效而消滅時，從權利亦隨同消滅。是
    本件自100 年3 月2 日回溯5 年間之利息債權雖未罹於民法
    第126 條之5 年短期時效，然依前揭規定，系爭原本債權（
    主權利）既已罹於時效而消滅，則前開利息債權（從權利）
    自亦隨同消滅（最高法院99年度第5 次民事庭會議決議參照
    ），是被上訴人抗辯前開利息債權已罹於時效而拒絕給付，
    於法有據。
四、按執行名義成立後，如有消滅或妨礙債權人請求之事由發生
    ，債務人得於強制執行程序終結前提起異議之訴，強制執行
    法第14條第1 項著有明文。系爭執行程序之執行債權即系爭
    債權既已罹於時效，被上訴人主張有消滅上訴人（即債權人
    ）請求之事由，應為可採。從而，被上訴人訴請撤銷系爭執
    行程序，於法有據，應予准許。原審為被上訴人勝訴之判決
    ，於法並無違誤。上訴意旨仍執前詞指摘原判決不當，求予
    廢棄改判，為無理由，應予駁回。
丁、訴訟費用負擔之依據：民事訴訟法第78條。
中    華    民    國   100    年    7     月    29    日
                  民一庭審判長法  官  林芮伶
                              法  官  李文輝
                              法  官  林望民
以上正本係照原本作成。
本判決不得上訴。
中    華    民    國   100    年    7     月    29    日
                              書記官  吳明蓉